臺灣高等法院民事判決　　93年度上字第389號
上　訴　人　甲○○（即張進來）
訴訟代理人　陳石山律師
上　訴　人　九泰營造工程股份有限公司
法定代理人　戊○○
被　上訴人　戊○○
　　　　　　己○○
　　　　　　丁○○
　　　　　　乙○○
右五人共同
訴訟代理人　王耀星律師
被　上訴人　丙○○
右當事人間請求侵權行為損害賠償事件，兩造對於中華民國九十
三年二月二十五日臺灣板橋地方法院九十二年度訴字第二三九號
第一審判決各自提起上訴，經本院於九十三年十二月二十一日言
詞辯論終結，判決如下：
    主      文
原判決關於(一)命九泰營造工程股份有限公司給付之金額超過新台
幣佰萬零玖佰陸拾壹元本息部分及該部分假執行之宣告；(二)駁
回甲○○後開第三項之訴部分及該部分假執行之聲請，暨訴訟費
用之裁判均廢棄。
右開(一)廢棄部分，甲○○在第一審之訴及假執行之聲請均駁回。
被上訴人戊○○應與九泰營造工程股份有限公司連帶給付甲○○
新台幣佰萬零玖佰陸拾壹元及自民國九十二年一月三十日起至
清償日止，按年息百分之五計算之利息。甲○○其餘之上訴及假
執行之聲請均駁回。
九泰營造工程股份有限公司其餘之上訴駁回。
第一、二審訴訟費用關於甲○○上訴部分，由九泰營造工程股份
有限公司、戊○○連帶負擔五分之四，餘由甲○○負擔。關於九
泰營造工程股份有限公司上訴部分，由甲○○負擔二十分之一，
餘由九泰營造工程股份有限公司負擔。
本判決第三項所命戊○○應與九泰營造工程股份有限公司連帶給
付部分，於甲○○以新台幣壹佰萬元供擔保後，得假執行；但戊
○○如以新台幣佰萬元預供擔保，得免為假執行。
    事      實
甲、上訴人即被上訴人甲○○（下稱甲○○）方面：
一、聲明：
    上訴聲明：(一)原判決關於駁回甲○○後開第二項之訴部分廢
              棄。
              (二)戊○○、己○○、丁○○、乙○○、丙○○應
                與九泰營造工程股份有限公司（下稱九泰公司
                ）連帶給付甲○○新台幣（下同）三百九十一
                萬三千九百二十五元，及自起訴狀繕本送達之
                翌日即民國（下同）九十二年一月三十日起至
                清償日止，按年利率百分之五計算之利息。
              (三)願供擔保，請准宣告假執行（見本院卷第一○
                六頁）。
    答辯聲明：九泰公司之上訴駁回（見本院卷第一○七頁）。
二、陳述：除與原判決記載相同部分，予以引用外，並補稱略以
    ：
    (一)甲○○與九泰公司間成立承攬之法律關係。
    (二)九泰公司違法使用未經檢驗合格之三峽倉庫內固定式吊車
      （下稱系爭天車）。
    (三)戊○○係九泰公司之負責人，依公司法第二十三條之規定
      ，自應與九泰公司連帶負損害賠償責任。
    (四)丙○○為九泰公司之協理，屬公司之經理人，依公司法第
      八條第一項之規定，應與九泰公司連帶負損害賠償責任。
    (五)己○○受僱於九泰公司，擔任廠長，乃九泰公司位於台北
      縣三峽鎮○○路九號之一承租之倉庫（下稱三峽倉庫）最
      高階現場負責人，有防止使用放置於三峽倉庫內不合格之
      系爭天車以免危險發生之職務，但己○○竟放任甲○○使
      用，自屬違反保護他人之法律，應與九泰公司及戊○○、
      丁○○、乙○○、丙○○連帶負損害賠償責任。
    (六)丁○○為九泰公司僱用唯一有操作起重機合格書證之受僱
      人，卻違法使用系爭天車，亦應連帶負損害賠償責任。
    (七)乙○○為九泰公司三峽倉庫管理員兼警衛，於甲○○事前
      表示要自行操作系爭天車時，不但未加以阻止，竟打開大
      門任由甲○○操作，亦應連帶負損害賠償責任。
    (八)甲○○受傷之醫療費用共計二十三萬八千一百二十二元，
      雖其中大部分為全民健康保險局（下稱健保局）給付，但
      此係因甲○○參加全民健康保險為基礎，非因同一原因事
      實受損害並受有利益，故健保給付部分不得扣除。
    (九)系爭天車之電源並未切斷，系爭天車亦無設置防滑舌片。
    (十)甲○○為曳引車司機，事前並不知悉操作系爭天車須證照
      ，並受九泰公司新店工地職員指示錯誤，且系爭天車未經
      檢驗合格，並無防滑舌片，故應不適用過失相抵之規定。
    (十一)行政院勞工委員會北區勞動檢查所（下稱勞工檢查所）之
      檢查，係由九泰公司事務員張世財引導至三峽倉庫現場，
      故有會同九泰公司檢查，其九十年二月十三日派員對九泰
      公司實施勞工申訴案檢查報告書（下稱系爭報告書）亦無
      錯誤之處。
    (十二)九泰公司租用倉庫違法使用倉庫內系爭天車，違反勞工安
      全衛生法第八條第一項之規定，不但應負行政責任，並應
      負民事責任。
    (十三)九泰公司新店工地之員工有指示甲○○使用系爭天車自行
      卸下桁架。
三、證據：援用原審之立證方法。
乙、上訴人九泰公司及被上訴人戊○○、己○○、丁○○、乙○
    ○（下稱戊○○等四人）方面：
一、聲明：
    上訴聲明：(一)原判決關於不利九泰公司部分廢棄。
              (二)右開廢棄部分，甲○○在第一審之訴及假執行
                之聲請均駁回（見本院卷第一○六頁）。
    答辯聲明：(一)甲○○之上訴駁回。
              (二)如受不利判決，願預供擔保請准宣告免為假執
                行（見本院卷第一○六、六一頁）。
二、陳述：除與原判決記載相同部分，予以引用外，並補稱略以
    ：
    (一)縱認九泰公司及戊○○等四人須就甲○○之醫療費用負責
      ，亦應扣除健保已給付之部分，僅須就自付金額一萬九千
      七百七十六元部分負責。
    (二)系爭天車電源縱已切斷，甲○○仍能輕易按下配電盤上「
      開」之按鈕方式，自行開啟電源而使用系爭天車，而系爭
      天車有設置防滑舌片。
    (三)甲○○明知自身無吊車執照亦無卸貨義務，仍操作系爭天
      車，其就損害之發生或擴大與有過失。
    (四)勞工檢查所之系爭報告書，顯係因未會同九泰公司進行檢
      查之情形下所為之錯誤判斷。
    (五)勞工安全衛生法第八條第一項之處罰對象為使用中之機械
      或設備，九泰公司自無須對非九泰公司所有，且未為使用
      之系爭天車負任何行政責任，由此所推出之相關民事責任
      ，亦與九泰公司無關。
    (六)甲○○從未舉證證明究係何人交代其以自行操作系爭天車
      之方式將系爭桁架卸下，九泰公司自無創造民法第一百六
      十九條表見代理之「代理權外觀」之存在。
三、證據：援用原審之立證方法。
丙、被上訴人丙○○部分：
　　丙○○未於言詞辯論期日到場，亦未提出書狀為聲明及陳述
  。
    理      由
壹、程序方面：
　　本件丙○○未於言詞辯論期日到場，核無民事訴訟法第三百
    八十六條所列各款情形，爰依甲○○之聲請，由其一造辯論
    而為判決。合先敘明。
乙、實體方面：
一、本件甲○○起訴主張：九泰公司承租之三峽倉庫，有鋼桁架
    欲載運至台北縣新店市該公司施工中之工地，乃於九十年一
    月三十一日委由誼豐運輸公司運送，因誼豐運輸公司無車可
    派，乃轉介合益搬運行負責人林翔鶴運送，林翔鶴再轉介甲
    ○○運送而收取傭金，迨鋼桁架運抵九泰公司新店市工地卸
    下後，該工地一姓名年籍不詳之工地負責人指稱老闆交待工
    地另一鋼桁架要載到九泰公司上述倉庫放置，並告知卸貨時
    ，可自行使用倉庫之固定式天車型起重機，又在新店工地由
    活動吊車將另一鋼桁架吊上甲○○所駕駛車牌號碼ＱＭ－九
    一三號曳引車載運至上述三峽倉庫，由該倉庫管理員兼警衛
    乙○○開啟倉庫內外大門讓甲○○駕駛曳引車進入倉庫，然
    進入後倉庫僅有乙○○一人在場，乙○○亦告知甲○○操作
    該倉庫天車型起重機簡單，祇要按上、下鈕即可，甲○○聽
    信其言，乃操作該天車型起重機將鋼桁架吊離曳引車，並開
    走曳引車，當甲○○欲再將鋼桁架鈕放置地上時，因起重機
    欠缺保養維修且未經檢查合格，因不明原因故障，致使鋼桁
    架突然自上墜落地面，砸中甲○○頭部及身體多處，使甲○
    ○受有頭皮之開放傷口約八公分、左手橈骨粉碎開放性骨折
    併肌腱斷裂及左脛骨腓骨粉碎開放性骨折併血管損傷，終致
    左膝以下截肢之重傷。依勞工安全衛生法第五條之規定，九
    泰公司有防止機械、器具、設備引起之危害及防止有墜落、
    崩塌等之虞之作業場所引起之危害之責任。而上述倉庫之天
    車型起重機未經檢查合格即予使用，違反同法第八條第一項
    之規定；又該公司雖設有合格起重機操作人員丁○○，但丁
    ○○卻使用未經檢查合格之起重機；再者，九泰公司復違反
    同法第十四條第二項、第一項暨勞工安全衛生組織管理及自
    動檢查辦法第三條之規定。戊○○為九泰公司負責人，對於
    所有設備、工作場所負有維護安全衛生之責任，丙○○為九
    泰公司協理兼倉庫最高階負責人，己○○為九泰公司廠長，
    丁○○為本件事故天車型起重機之操作人員且負責維修保養
    ，乙○○為倉庫管理員兼警衛，彼等均負有維護該倉庫及起
    重機安全衛生之責任，竟任由不知情之甲○○操作未經檢查
    合格之起重機，致因起重機欠缺維修保養而具瑕疵，致壓傷
    甲○○，彼等自係違反保護他人之法律而生損害於甲○○，
    依民法第一百八十四條第二項及第一百八十五條規定，自應
    對於甲○○負連帶損害賠償責任。甲○○所受損害計有：(1)
    醫療費用為二十三萬八千一百二十二元。(2)義肢裝置費：七
    十一萬六千五百六十九元。(3)減少勞動能力之損失：一百五
    十五萬九千二百三十四元。(4)非財產上損害之慰藉金：一百
    四十萬元。以上共計三百九十一萬三千九百二十五元等情，
    爰依侵權行為之法則，求為命九泰公司與戊○○等四人連帶
    給付三百九十一萬三千九百二十五元及自起訴狀繕本送達之
    翌日起，至清償日止，按年息百分之五計算利息之判決（原
    審判命九泰公司給付三百九十一萬三千九百二十五元本息，
    而駁回甲○○其餘之請求，甲○○與九泰公司各就彼等敗訴
    部分聲明不服）。
    九泰公司、戊○○等四人則以：甲○○雖主張其係依九泰公
    司新店工地員工之指示，載運桁架至三峽倉庫，惟甲○○竟
    稱不認識該人，故實際上有無此一下達指示之人，實令人存
    疑，甲○○應依法舉證證明之。且甲○○明知本身無義務負
    責裝卸貨物且未具有操作能力與資格，並明確知悉九泰公司
    會派員負責操作非固定式吊車處理相關吊掛作業程序之前提
    下，仍自行於未經他人同意下，擅自操作另一已不使用之固
    定式吊車所造成之傷害，應不可歸責於九泰公司與戊○○等
    四人。己○○、丁○○、乙○○既非指示之人，自無須負責
    。而戊○○雖身為資本總額高達三億元之九泰公司董事長，
    負責公司整體營運方針之規劃，惟不可能對一處工地之一根
    桁架之卸貨作業下達指示。九泰公司非該固定式起重機之所
    有人，僅使用該廠址充作倉庫，凡所有吊掛作業皆由另一非
    固定式起重機負責處理。故勞工檢查所檢查報告，認九泰公
    司違反勞工安全衛生法第八條第一項規定，顯係因未會同九
    泰公司進行檢查之情形下所為之錯誤判斷。另勞工安全衛生
    法第八條第一項對於危險性之機械或設備非經檢查之法律效
    果為「不得使用」，由此可知，此法條之處罰對象為使用中
    之機械或設備，九泰公司自無須對此一非其所有，且未為使
    用之機械或設備負任何行政責任，由此一行政責任為立論基
    礎，所推演出之相關民事責任，自亦非九泰公司與戊○○等
    四人所應負責。九泰公司當日係委託誼豐運輸公司搬運系爭
    桁架，誼豐運輸公司復委託合益搬運行負責人林翔鶴搬運系
    爭桁架，再轉委請非其公司僱用之司機甲○○負責處理，故
    除非甲○○能明確舉證證明九泰公司有何定作指示上之過失
    ，甲○○即不得對九泰公司與戊○○等四人主張彼等應負侵
    權行為損害賠償之責任云云，資為抗辯。
二、本件經依民事訴訟法第四百六十三條準用同法第二百七十條
    之一第一項第三款規定，整理並協議簡化爭點及不爭執點後
    ，兩造同意就本院九十三年九月十三日準備程序中，兩造協
    議簡化之爭點為主張及辯論（見本院卷第八九、九○頁）。
    經查九泰公司承租之三峽倉庫，有鋼桁架欲載運至台北縣新
    店市該公司施工中之工地，乃於九十年一月三十一日委由訴
    外人誼豐運輸公司運送，因訴外人誼豐運輸公司無車可派，
    乃轉介訴外人合益搬運行負責人林翔鶴運送，訴外人合益搬
    運行林翔鶴再轉介甲○○運送而收取傭金，迨鋼桁架運抵九
    泰公司新店市工地卸下後，甲○○復駕駛車牌號碼ＱＭ－九
    一三號曳引車載運另一鋼桁架到九泰公司上述倉庫放置，於
    卸貨時，操作該天車型起重機將鋼桁架吊離曳引車，並開走
    曳引車，當甲○○欲再將鋼桁架放置地上時，因不明原因故
    障，致使鋼桁架突然自上墜落地面，砸中甲○○頭部及身體
    多處，致甲○○受有頭皮之開放傷口約八公分、左手橈骨粉
    碎開放性骨折併肌腱斷裂及左脛骨腓骨粉碎開放性骨折併血
    管損傷，終致左膝以下截肢之重傷之事實，有診斷證明書及
    照片（見原審卷第一一、一二、一二三、一二四頁）可證，
    並經證人林翔鶴證述明確（見原審卷第二五三、二五四頁）
    ，即丙○○經合法通知而未到場，亦未提出書狀作何陳述，
    九泰公司及戊○○等四人對此均不爭執（見本院卷第八九、
    十一、十二頁），自堪信為真實。
三、茲僅就兩造之爭執點，分述如左：
    (一)甲○○主張系爭桁架為九泰公司所有，新店工地亦由九泰
      公司承作，是否將工地之桁架載送至他地，唯九泰公司員
      工始得決定，否則無法以九泰公司占有使用中工地起重機
      將桁架裝載甲○○駕駛曳引車上，亦不致指示甲○○將桁
      架載至九泰公司租用之三峽倉庫內，足見雙方就運送桁架
      之工作已成立承攬之法律關係等語。經查：
      1.己○○於九十年三月二日在刑事訴訟偵訊中供稱：「（
        被害者張進來＜即甲○○＞所載運鋼架是）我們（九泰
        ）公司的貨物」（見臺灣板橋地方法院檢察署九十年度
        偵字卷＜下稱系爭偵字卷＞第十三頁，影本外放）；九
        泰公司及戊○○等四人在原審亦自認：「‧‧‧，當天
        總共有四次吊掛作業，當天早上先在三吊Ａ衍架就是用
        移動式吊車，再到新店吊Ｂ衍架（即系爭桁架），都是
        移動式吊車，‧‧‧，原預定吊車司機吊完就去新店工
        地，整個吊掛作業都是由同一個人負責，‧‧‧」（見
        原審卷第一三八頁）。再依九泰公司原工地主任即證人
        賴居來亦在原審到場證稱：「有（把多餘的鋼材載運回
        三峽的倉庫之情形），‧‧‧」、「（在工地中曾經）
        有過（將吊車桁架載運回三峽倉庫），‧‧‧依廠長指
        示運回三重或三峽倉庫，至於運送至何地由廠長指示」
        、「（將桁架載運回三峽或三重倉庫這樣的工作在工地
        中，除了工地主任以外）沒有（其他人士可以做此指示
        ），‧‧‧。但板車司機通常都會知道他下一趟工作是
        什麼，因為叫車都是由廠長安排」（見原審卷第二四九
        頁至第二五二頁）。足見上開新店市工地係九泰公司承
        包施作，系爭桁架為九泰公司所有，而九泰公司工地施
        工有將多餘鋼材載運回三峽倉庫之前例，且九十年一月
        三十一日當日共有四次吊掛作業，前三次均是以移動式
        吊車為之，甲○○將系爭桁架吊掛至曳引車上，乃當天
        之第三次吊掛作業，係以移動式吊車為之。而移動式吊
        車係由吊車司機所操作，非由甲○○自行操作。既然系
        爭桁架為九泰公司所有，且九泰公司工地施工有將多餘
        鋼材載運回三峽倉庫之前例，則是否將工地內之機具載
        以九泰公司占有使用中之移動式吊車，將系爭桁架裝載
        於甲○○駛之曳引車上。是甲○○主張伊受九泰公司不
        詳姓名之員工指示使用天車自行卸下桁架等語，自屬可
        信。
      2.按由自己之行為表示以代理權授與他人，或知他人表示
        為其代理人而不為反對之表示者，對於第三人應負授權
        人之責任，民法第一百六十九條前段定有明文。而民法
        第一百六十九條規定之表見代理，係為保護第三人而設
        ，本人如有使第三人信以為其有以代理權授與他人之行
        為，而與該他人交易，即應使本人負授權人責任，而此
        項表見代理云者，原係指代理人雖無代理權，而有可使
        人信其有代理權之情形而言（參照最高法院七十年台上
        字第三五一五號判例）。前開新店巿工地既係九泰公司
        承包施作，而系爭桁架又為九泰公司所有，且九泰公司
        工地施工有將多餘鋼材載運回三峽倉庫之前例，雖於工
        地中將桁架載運回三重或三峽倉庫係由廠長指示，而非
        該不詳姓名之員工之職務，而載運之作業程序亦非該不
        詳姓名之員工得以決定，惟準此以觀，事實上已有足以
        致甲○○信賴該不詳姓名之人對於運送桁架乙項有代理
        權之外觀存在，依上開說明，九泰公司新店市工地內對
        於運送系爭桁架有決定權限之職員，於甲○○在該工地
        裝載系爭桁架時，未為反對之表示，九泰公司對於該代
        理外觀存在，自須負授權人之責任。
    (二)甲○○另主張戊○○於九十一年十一月二十六日在刑事訴
      訟偵訊中供稱「固定式吊車（指系爭天車）不是我們所有
      ，但我們租來，已租用三、四年‧‧‧該固定吊車我們不
      去用它」，而九泰公司吊車操作員丁○○亦在刑事訴訟偵
      訊中供稱，若有人要使用三峽倉庫內天車，公司主管會通
      知伊；三峽倉庫管理員兼警衛乙○○亦供稱：「要使用吊
      車時，會有司機使用天車或吊車」，故可證戊○○於九十
      一年十一月二十六日偵訊中所供稱：「我們租來使用」包
      括系爭天車等語；而九泰公司及戊○○等四人則抗辯戊○
      ○於九十一年十一月二十六日在刑事訴訟偵訊中既已明白
      供稱：「該固定吊車我們不去用它」，則其所指「我們租
      來使用」之標的，即係指「三峽場之廠房」，而不包括放
      置於該處早不使用之「天車」云云。經查：
      1.依勞工檢查所九十年二月十三日派員對九泰公司實施之
        系爭報告書之談話紀錄中，九泰公司事務員張世財陳稱
        ：「本公司（固定式起重機是由）領有合格證之操作人
        員在操作（丁○○）」、「本公司會請外面拖車將工地
        不要用的工程材料運送至本倉庫，再請操作手丁○○來
        操作此固定式起重機」（見原審卷第一八五、一八六頁
        ）。九泰公司吊車操作員丁○○於刑事訴訟偵訊中亦供
        稱「‧‧‧若有人要使用三峽倉庫的天車，公司主管會
        通知我」（見系爭偵字卷第八九頁）。而三峽倉庫管理
        員兼警衛乙○○於九十年十二月十四日在刑事訴訟偵訊
        中亦供稱：「要使用吊車時，會有司機使用天車或吊車
        」（見系爭偵字卷第六四－二頁）。經查丁○○為本件
        刑事案件之被告，乙○○為本件刑事案件之證人（見系
        爭偵字卷第六四、八七頁），彼等於檢察官就本件刑事
        案件為偵訊時，並未另就三峽倉庫之移動式吊車加以陳
        述，而檢察官係就本件刑事案件為偵訊，彼等應已明知
        檢察官訊問內容係指發生本件意外之系爭天車，足見彼
        等所供稱之「吊車」、「天車」應係指發生本件意外之
        系爭天車。九泰公司及戊○○等四人雖抗辯：「‧‧‧
        到底是天車還是吊車，他們本身不是很清楚，我們使用
        的不是天車，是移動式吊車」云云（見原審卷第一四六
        頁），自不足取。則甲○○主張戊○○於九十一年十一
        月二十六日在刑事訴訟偵訊中所供稱：「我們租來使用
        」包括系爭天車，應屬可取。
    (三)甲○○又主張系爭天車電源發生事故時並未切斷，亦無防
      滑舌片等語；而九泰公司及戊○○等四人則抗辯一般大型
      工業用電力機械設備，皆採配電箱供電模式，開啟或切斷
      電源僅需按鈕即可，本件系爭天車亦然，故電源縱已切斷
      ，以甲○○初次前往三峽倉庫而言，仍能輕易以按下配電
      盤上「開」銨鈕之方式，自行開啟電源而使用系爭天車。
      依乙○○於九十年十二月十四日在刑事訴訟偵訊中所為之
      證詞，可知系爭天車於事故發生時有防滑舌片云云。經查
      ：
      1.一般大型工業用電力機械設備，雖多採配電箱供電模式
        ，惟一般情形，除有配電箱外，尚有控制電源之總開關
        ，唯有控制該機械設備之電源總開關打開時，配電箱方
        可操作。九泰公司與戊○○等四人所云縱電源已切斷，
        以甲○○初次前往三峽倉庫而言，仍能輕易以按下配電
        盤上「開」銨鈕之方式，自行開啟電源而使用系爭天車
        ，應係於系爭天車之電源總開關尚開啟而其配電箱電源
        關閉時，方得以僅需按鈕即可開啟或切斷電源。足證系
        爭天車於事故發生時，電源應未切斷。
      2.九泰公司及戊○○等四人雖另云依乙○○於九十年十二
        月十四日在刑事訴訟偵訊中之證詞，可知系爭天車於事
        故發生時有防滑舌片。惟查除系爭報告書記載系爭天車
        之吊鉤未有防止吊舉中所吊物體脫落之裝置（見原審卷
        第一七五、一七七、一七九頁）外，證人陳永哲亦在原
        審亦證稱：「‧‧‧，釣鉤也沒有防滑蛇片，所以機械
        也不合格，．．．」（見原審卷第一五九頁）。是九泰
        公司及戊○○等四人所為之上開抗辯，殊不足取。
    (四)甲○○又主張九泰公司違法使用未經檢驗合格之三峽倉庫
      內之系爭天車等語；而九泰公司及戊○○等四人則抗辯系
      爭天車非九泰公司所有，且未使用云云。經查：按雇主對
      防止有墜落、崩塌等之虞之作業場所引起之危害，應有符
      合標準之必要安全衛生設備；雇主對於經中央主管機關指
      定具有危險性之機械或設備，非經檢查機構或中央主管機
      關指定之代行檢查機構檢查合格，不得使用；其使用超過
      規定期間者，非經再檢查合格，不得繼續使用。勞工安全
      衛生法第五條第一項第五款、第八條第一項分別定有明文
      。而勞工安全衛生設施規則第九十條規定：「雇主對於起
      重機具之吊鉤或吊具，應有防止吊舉中所吊物體脫落之裝
      置」。是系爭天車為吊升荷重十五公噸之大型固定式起重
      機，未經檢查合格，且吊鉤或吊具未有防止吊舉中所吊物
      體脫落，例如防滑舌片之裝置，有系爭報告書可稽（見原
      審卷第一六六頁至第一九一頁）。又系爭報告書之談話紀
      錄中九泰公司事務員張世財亦陳稱：「本公司（固定式起
      重機是由）領有合格證之操作人員在操作（丁○○）」、
      「本公司會請外面拖車將工地不要用的工程材料運送至本
      倉庫，再請操作手丁○○來操作此固定式起重機」（見原
      審卷第一八五、一八六頁）。九泰公司吊車操作員丁○○
      在刑事訴訟偵訊中亦供稱：「‧‧‧若有人要使用三峽倉
      庫的天車，公司主管會通知我」（見系爭偵字卷第八九頁
      ）。而三峽倉庫管理員兼警衛乙○○亦在刑事訴訟偵訊中
      供稱：「要使用吊車時，會有司機使用天車或吊車」（見
      系爭偵字卷第六四－二頁）。經查丁○○為本件刑事案件
      之被告，乙○○則為本件刑事案件之證人（見系爭偵字卷
      第六四、八七頁），彼等於檢察官就本件刑事案件為偵訊
      時，並未另就三峽倉庫之移動式吊車加以陳述，而檢察官
      既係就本件刑事案件為偵訊，彼等應已明知檢察官訊問內
      容係指發生本件意外之系爭天車，足見彼等所稱之「吊車
      」、「天車」應係指發生本件意外之系爭天車。是甲○○
      主張九泰公司違法使用未經檢驗合格之三峽倉庫內之系爭
      天車，自屬可取。
    (五)甲○○又主張九泰公司租用倉庫違法用倉庫內系爭天車，
      違反勞工安全衛生法第八條第一項之規定，不但應負行政
      責任並應負民事責任等語；而九泰公司則抗辯勞工安全衛
      生法第八條第一項之處罰對象為使用中之機械或設備，伊
      公司自無須對非伊公司所有，且未為使用之系爭天車負任
      何行政責任，故由此所推出之相關民事責任，亦與伊公司
      無關云云。經查：
      1.按雇主對防止有墜落、崩塌等之虞之作業場所引起之危
        害，應有符合標準之必要安全衛生設備；雇主對於經中
        央主管機關指定具有危險性之機械或設備，非經檢查機
        構或中央主管機關指定之代行檢查機構檢查合格，不得
        使用；其使用超過規定期間者，非經再檢查合格，不得
        繼續使用。勞工安全衛生法第五條第一項第五款、第八
        條第一項分別定有明文。而勞工安全衛生設施規則第九
        十條規定：「雇主對於起重機具之吊鉤或吊具，應有防
        止吊舉中所吊物體脫落之裝置」。
      2.系爭天車為吊升荷重十五公噸之大型固定式起重機，未
        經檢查合格，且吊鉤或吊具未有防止吊舉中所吊物體脫
        落例如防滑舌片之裝置，有系爭報告書可稽（見原審卷
        第一六六頁至第一九一頁），再經參酌證人陳永哲在原
        審證稱：「當天通知被告公司（指九泰公司）員工張先
        生約在三峽某地點再由被告公司員工帶我進去現場瞭解
        ，後來我們檢查是針對固定式起重機，現場只有一個警
        衛乙○○，陳警衛說平常倉庫只有放置工地的機具，不
        會有人來，所以只有一個警衛，我到的時候先瞭解固定
        式起重機有無合格證明，檢查了固定式起重機防滑蛇片
        有無脫落，我去的時候不用操作，因為起重機當時沒有
        合格證明，勞工安全衛生法規定沒有合格證明不能操作
        ，而且我沒有操作人員證照所以我不能操作，釣鉤也沒
        有防滑蛇片，所以機械也不合格，．．．」、「如果有
        防滑蛇片會避免桁架吊掛物品掉下來，如果沒有的話，
        會造成桁架不平衡」（見原審卷第一五八、一五九頁）
        、「警衛問司機（指甲○○）操作手為何沒有進來，警
        衛就說司機自己要下貨，司機進去二十分鐘就出事情」
        、「如果有防滑舌片會避免桁架吊掛物品掉下來，如果
        沒有的話，會造成不平衡」、「防滑舌片只是在防止物
        品掉落地面，但他的功能不是防止吊掛時引起的不平衡
        。按照法令規定在吊掛半徑之內不能有人，但是也有可
        能因為機具吊掛物品時不平衡產生上下晃動而打到人」
        ；「（過程中，張世財、乙○○有無提固定式機械不是
        屬於被告公司的？）這是被告公司的倉庫，被告公司在
        場人員沒有否認」（見原審卷第一五九頁至第一六一頁
        ），已足證明九泰公司就系爭天車之設置確已違反勞工
        安全衛生法第五條第一項第五款、第八條及勞工安全衛
        生設施規則第九十條之規定。
    (六)甲○○又主張勞工檢查所對系爭天車之檢查，係由九泰公
      司事務員張世財引導至三峽倉庫現場，故有會同九泰公司
      檢查，勞工檢查所九十年二月十三日派員對九泰公司實施
      勞工申訴案之系爭報告書亦無錯誤之處等語；而九泰公司
      則抗辯以勞工檢查所之系爭報告書顯係因未會同九泰公司
      進行檢查之情形下所為之錯誤判斷云云，經查：依證人即
      系爭報告書之檢查員陳永哲在原審到場證稱：「當天通知
      被告公司（指九泰公司）員工張（世財）先生約在三峽某
      地點再由被告公司員工帶我進去現場瞭解，後來我們檢查
      是針對固定式起重機，現場只有一個警衛乙○○，陳警衛
      說平常倉庫只有放置工地的機具，不會有人來，所以只有
      一個警衛，我到的時候先瞭解固定式起重機有無合格證明
      ，檢查了固定式起重機防滑蛇片有無脫落，‧‧‧」（見
      原卷第一五八、一五九頁），而系爭報告書除會談記錄有
      九泰公司事務員張世財之簽名（見原審卷第一七六）外，
      亦有談話紀錄可稽（見原審卷第一八三頁至第一八八頁）
      ，九泰公司空言抗辯系爭報告書未會同九泰公司進行檢查
      云云，毫不足取。
    (七)甲○○又主張伊為曳引車司機，開車運送貨物始屬承攬之
      工作，伊受九泰公司員工指示使用天車自行卸下桁架，已
      據九泰公司倉庫管理員兼警衛乙○○在刑事訴訟警訊時供
      稱：「當時傷者張進來（即甲○○）‧‧‧從新店市載運
      鋼架至九泰營造廠內（指系爭倉庫）卸貨，此時我有問他
      為什麼吊車司機沒來，他說他自己要操作，於是我就打開
      大門讓他進來自己操作」，設新店工地之員工如未指示伊
      可自行卸貨，伊豈會向乙○○表示要自行操作天車自行卸
      下桁架之理等語；而九泰公司及戊○○等四人則抗辯甲○
      ○從未舉證證明究係何人交代伊將系爭「桁架」，以自行
      操作該「天車」之方式將桁架於系爭工廠卸下云云。經查
      己○○在刑事訴訟偵訊中供稱：「（被害者張進來＜即甲
      ○○＞所載運鋼架是）我們（九泰）公司的貨物」（見系
      爭偵字卷第十三頁－影本外放），而新店巿工地係由九泰
      公司負責施作，是否將工地內之機具載送至他地，僅九泰
      公司聘雇之員工始得決定，否則無法以九泰公司占有使用
      中之起重機，將系爭桁架裝載於甲○○駕駛之曳引車上，
      亦不致指示甲○○將系爭桁架載送至三峽倉庫。再者，甲
      ○○於事故當日係初次承攬九泰公司發包之工作，如非基
      於九泰公司之員工與甲○○約定載送系爭桁架至三峽倉庫
      ，甲○○不致於承攬此項工作。是甲○○主張伊受九泰公
      司員工指示使用天車自行卸下桁架，自屬可取。
    (八)甲○○又主張戊○○為九泰公司之負責人，對於所有設備
      、工作場所負有維護安全衛生之責任；丁○○為九泰公司
      僱用唯一有操作起重機合格書證之受僱人，卻使用未經檢
      查合格之起重機；丙○○為九泰公司協理兼倉庫最高階負
      責人；己○○為九泰公司廠長；乙○○為倉庫管理員兼警
      衛，彼等均負有維護該倉庫及起重機安全衛生之責任等語
      ；而戊○○等四人則抗辯伊等均非指示甲○○自行使用系
      爭大型起重機之人等語。經查：
      1.按因故意或過失，不法侵害他人之權利者，負損害賠償
        責任。故意以背於善良風俗之方法，加損害於他人者亦
        同；又違反保護他人之法律，致生損害於他人者，負賠
        償責任。但能證明其行為無過失者，不在此限。民法第
        一百八十四條定有明文；又不作為之成立侵權行為，須
        以作為義務的存在為前提，此有基於契約，即因契約而
        負擔作為義務而不作為，亦有基於法律或公序良俗而有
        作為義務者。
      2.戊○○為九泰公司之負責人，對於所有設備、工作場所
        負有維護安全衛生之責任；依公司法第二十三條規定，
        公司負責人對於公司業務之執行，如有違反法令致他人
        受有損害時，對於他人應與公司負連帶賠償責任。而所
        謂執行業務，指負責人處理有關公司之事務而言，包括
        積極的不作為與消極的不作為。經查九泰公司租用三峽
        倉庫管理使用倉庫內固定式天車為戊○○執行職務上之
        行為，九泰公司大型固定式起重機，未向勞工檢查所申
        請檢查合格，即予使用已違反勞工安全衛生法第八條第
        一項之規定，已如前述。戊○○為負責人，違法使用系
        爭天車，與甲○○之受傷顯然具有相當因果關係，自應
        與九泰公司連帶負損害賠償責任。
      3.丁○○固為九泰公司中領有證照之吊車手，惟九泰公司
        於裝卸大型物品須使用起重機時，係由三重廠廠長己○
        ○指派丁○○操作，既為甲○○所不爭執。雖乙○○在
        刑事訴訟警訊時先是供稱：「當時傷者張進來（即甲○
        ○）．．．從新店巿載運鋼架至九泰營造廠內（三峽茅
        埔路九－一號）卸貨，此時我有問他（張進來）為什麼
        吊車司機沒有來，他說他自己要操作。於是我就打開大
        門讓他進來自己操作」（見系爭偵字卷第十九－一頁）
        ，繼又供稱：「．．．我以為張進來要等吊車手前來，
        此時我便返回守衛室打電話通知三重廠廠長（己○○）
        通知吊車手前來，約十分鐘許在電話尚未接通時，即聽
        見有人呼喊救命，．．．」（見系爭偵字卷第二○、二
        一頁）；嗣又在原審陳稱：「司機（指甲○○）早上出
        去的時候有跟我說他還要載東西回來，公司並沒有交代
        是否有車輛要載運東西回來，車子直接開到門口，原告
        （指甲○○）說的時間不對，原告是二點左右到的，二
        點十分開門讓原告進去，當時現場沒有其他吊車人員，
        公司沒有交代我，我只要看門、聽電話，我也不用負責
        這樣的事情」（見原審卷第一九五、一九六頁），其就
        甲○○是否曾告知其自行操作起重機卸載桁架乙節，先
        後說詞雖不一致，惟甲○○已在原審自認：「天車我不
        曾開過，只知道有固定式天車，被告公司（指九泰公司
        ）人員跟我說東西鉤好之後只要按開關按鈕往上往下，
        我到被告公司現場之後我打電話給警衛，警衛就開門給
        我進去，過程中我沒有跟警衛說我要使用天車，警衛也
        沒有跟我說我不能使用天車，我就進去現場卸貨」（見
        原審卷第一九三、一九四頁），足證甲○○於事發當日
        下午到達三峽倉庫時，並未表明其將自行卸載系爭桁架
        ，是乙○○抗辯伊不知甲○○擅自使用系爭固定式起重
        機等語，應可憑取。乙○○既僅係三峽倉庫之警衛，職
        司廠區門禁及安全，系爭固定式起重之維護、使用則非
        屬其職務，且其又未指示甲○○自行以系爭固定式起重
        機卸載桁架。況甲○○自認伊係依九泰公司之某不詳姓
        名職員之指示，由伊自行以固定式起重機卸載桁架，以
        致受傷，顯非可歸責於乙○○未予制止其使用起重機之
        不作為，乙○○自無須連帶負損害賠償責任。
      4.甲○○於事故當日，由九泰公司三峽倉庫裝載桁架時，
        九泰公司指派一名吊車手至該倉庫操作移動式吊車（非
        本件肇事之系爭天車），吊運桁架至甲○○駕駛之曳引
        車上乙節，已為甲○○所自認（見原審卷第一六三頁）
        ，再經參諸證人賴居來在原審到場所證稱：「施工過程
        中我們需要的東西會通知（九泰）公司提供載運到工地
        ，載運到工地之後就是我們的事情，板車司機不會開吊
        車」、「有（把多餘的鋼材載運回三峽的倉庫之情形）
        ，如果要回去會跟工廠說，我是負責工地的事情，如果
        要運回三峽倉庫他們會派人去那邊調運」、「（在工地
        中曾經）有過（將吊車桁架載運回三峽倉庫），例如四
        周場地有高度限制，我只能使用十八米長度桁架的吊車
        ，我就將大的不需要的吊車拆離之後依廠長指示運回三
        重或三峽倉庫，至於運送至何地由廠長指示」、「（載
        運過程）一般如果在台北都是工廠在安排，如果在中南
        部我們自己找板車載運。我都是跟廠長己○○聯繫，再
        由己○○安排載運到何處」、「‧‧‧（將桁架載運回
        三峽或三重倉庫這樣的工作在工地中）只有我可以（做
        此指示）。但是板車司機通常都會知道他下一趟工作是
        什麼，因為叫車都是由廠長安排」（見原審卷第二五○
        頁至第二五二頁），而甲○○亦自認證人賴居來並非事
        故當日要約運送之人（見原審卷第二五三頁），足見己
        ○○、丁○○抗辯平日如有吊運物品，己○○會指派領
        有證照之吊車人員前往三峽倉庫實施吊運作業。足證丁
        ○○僅係操作吊車之人員，保管、維護系爭天車並非屬
        其職務，且其又未獲通知使用系爭天車卸載桁架（見原
        審卷第一九七、一九八頁）。是甲○○主張丁○○係負
        責維修、保養系爭天車云云，殊不足取。則丁○○雖為
        吊車之操作人員，惟其對於甲○○並無法律上之保護義
        務，亦無須連帶負損害賠償責任。
      5.戊○○在刑事訴訟警訊時供稱三峽堆置場由己○○負責
        （見系爭偵字卷第十二頁），嗣在刑事訴訟偵查中改稱
        該倉庫係由丙○○管理（見系爭偵字卷第六二－一頁）
        ，則系爭天車之保管、維護究係應由己○○負責，抑或
        丙○○富足，戊○○先後有不同之陳述，則己○○、丙
        ○○難謂有侵權行為，己○○、丙○○亦無須連帶負損
        害賠償責任。
    (九)九泰公司抗辯甲○○所提出之醫療費用應扣除健保已給付
      之款項，伊公司僅須就甲○○自付金額一萬九千七百七十
      六元部分負賠償責任等語。經查：
      1.按損害賠償，除法律另有規定或契約另有訂定外，應以
        填補債權人所受損害及所失利益為限，民法第二百十六
        條第一項定有明文。又一般民眾與中央健康保險局所訂
        立之全民健康保險契約，雖係以被保險人身體完整不受
        侵害為其保護內容而有人身保險之色彩，惟究其投保目
        的，乃在補償被保險人因治療疾病所產生之費用，即在
        填補被保險人之具體損害，而兼有財產保險之性質，應
        仍有保險法「禁止不當得利原則」之適用，申言之，全
        民健康保險之被保險人不得因疾病受治療而獲取不當利
        益，倘被保險人之醫療費用業經中央健康保險局支付者
        ，該部分之醫療費用即應移轉予中央健康保險局，被保
        險人不得再向侵權行為人請求給付該部分之費用，僅得
        就其自付額部分為請求。
      2.經查甲○○主張伊受傷，支出之醫藥費共計二十三萬八
        千一百二十二元，並提出醫療費用單據為證（見原審卷
        第十五頁至第十八頁），惟甲○○自付金額部分僅為一
        萬九千七百七十六元，依前開說明，甲○○僅得就此部
        分為請求。
    (十)甲○○又主張伊為曳引車司機，事前並不知悉操作系爭天
      車須領有證照，並受九泰公司新店工地之某不詳姓名職員
      指示錯誤，且系爭天車未經檢驗合格，並無防滑舌片，故
      應不適用過失相抵之規定云云；而九泰公司則抗辯以甲○
      ○明知其自身無吊車執照，亦無卸貨義務，竟仍操作系爭
      天車，就其損害之發生或擴大與有過失等語。經查：
      1.按損害之發生或擴大，被害人與有過失者，法院得減輕
        賠償金額或免除之，民法第二百十七條第一項定有明文
        。
      2.本件九泰公司違法使用未經檢驗合格之系爭天車，且系
        爭天車於事故發生時電源未切斷，又未設置防滑舌片，
        已如前述。是九泰公司對於本件事故之發生固有過失，
        惟甲○○明知其自身並無吊車執照，亦無卸貨義務，仍
        操作系爭天車（見原審卷第一九三、一九四頁），則甲
        ○○就損害之發生與有過失。爰斟酌兩造上開過失之情
        節後，認兩造就本件事故之發生，九泰公司應負十分之
        八之過失責任，甲○○應負十分之二之過失責任。
      3.九泰公司及戊○○對甲○○請求之金額三百九十一萬三
        千九百二十五元，除表示醫療費用應扣除健保給付，僅
        能請求自付金額一萬九千七百七十六元並主張甲○○與
        有過失外（見本院卷第四七、八三、八九頁），其餘均
        不爭執（見本院卷第四七頁）。綜上，甲○○因前開傷
        害所受損害之金額為：醫藥費用：一萬九千七百七十
        六元。增加生活費用：八十一萬零二十二元。減少
        勞動能力：一百五十二萬一千四百零三元。慰藉金：
        一百四十萬元。總計為三百七十五萬一千二百零一元（
        其計算式為：19776 元+810022 元+0000000元+0000000
        元=0000000元）。再依過失相抵原則，甲○○請求九泰
        公司及戊○○連帶給付三百萬零九百六十一元（其計算
        式為：0000000 元×0.8 ＝0000000.8 元，元以下四捨
        五入），自屬有據。
四、綜上所述，甲○○依據侵權行為之法則，請求九泰公司及戊
    ○○連帶給付三百萬零九百六十一元及自起訴狀繕本送達（
    見原審卷第三七頁）之翌日即九十二年一月三十日起至清償
    日止，按年息百分之五計算之利息部分，自屬應予准許；至
    超過上開部分之請求，即屬不應准許。從而原審就上開應予
    准許部分，所為九泰公司敗訴之判決，並無不合，九泰公司
    之上訴論旨指摘原判決此部分不當，求予廢棄改判，為無理
    由；就上開不應准許，其中超過三百萬零九百六十一元本息
    部分，所為九泰公司敗訴之判決，自有未合，九泰公司之上
    訴論旨指摘原判決此部分不當，求予廢棄改判，為有理由；
    就上開應予准許，其中命戊○○連帶給付三百萬零九百六十
    一元本息部分，所為甲○○敗訴之判決，自有未合，甲○○
    之上訴論旨指摘原判決此部分不當，求予廢棄改判，為有理
    由；就上開不應准許其中對於戊○○超過三百萬零九百六十
    一元本息部分之請求及請求己○○、丁○○、乙○○、丙○
    ○連帶給付部分，所為甲○○敗訴之判決，並無不合，甲○
    ○之上訴論旨指摘原判決此部分不當，求予廢棄改判，為無
    理由。末查本判決第三項所命之給付，甲○○、戊○○既均
    陳明願供擔保，以代釋明，聲請宣告假執行或免為假執行，
    經核均與規定相符，爰分別酌定相當之擔保金額，併予准許
    。
五、至兩造其餘之攻擊或防禦方法及未經援用之證據，經本院斟
    酌後，認為均不足以影響本判決之結果，自無逐一詳予論駁
    之必要，併此敘明。
六、據上論結，本件甲○○及九泰公司之上訴均為一部有理由，
    一部無理由，依民事訴訟法第四百五十條、第四百四十九條
    第一項、第七十九條、第八十五條第二項、第四百六十三條
    、第三百八十五條第一項前段、第三百九十條第二項、第三
    百九十二條第二項，判決如主文。
中　　華　　民　　國　　94　　年　　1 　　月　　4 　　日
                  民事第七庭審判長法  官  林鄉誠
                                  法  官  梁玉芬
                                  法  官  王聖惠
正本係照原本作成。
如不服本判決，應於收受送達後二十日內向本院提出上訴書狀，
其未表明上訴理由者，應於提出上訴後二十日內向本院補提理由
書狀（均須按他造當事人之人數附繕本）上訴時應提出委任律師
或具有律師資格之人之委任狀；委任有律師資格者，另應附具律
師資格證書及釋明委任人與受任人有民事訴訟法第四百六十六條
之一第一項但書或第二項（詳附註）所定關係之釋明文書影本。
中　　華　　民　　國　　94　　年　　1 　　月　　5 　　日
   　　　　　　　　　　　　　　　 書記官  陳樂觀
附註：
民事訴訟法第四百六十六條之一（第一項、第二項）：
對於第二審判決上訴，上訴人應委任律師為訴訟代理人。但上訴
人或其他法定代理人具有律師資格者，不在此限。
上訴人之配偶、三親等內之血親、二親等內之姻親，或上訴人為
法人、中央或地方機關時，其所屬專任人員具有律師資格並經法
院認為適當者，亦得為第三審訴訟代理人。
